【裁判字號】    98,簡上,166
【裁判日期】    990226
【裁判案由】    詐欺
【裁判全文】
臺灣新竹地方法院刑事判決             98年度簡上字第166號
公  訴  人  臺灣新竹地方法院檢察署檢察官
上  訴  人
即  被  告  甲○○
選任辯護人  羅秉成律師
            黃振洋律師
            魏順華律師
上列上訴人即被告因詐欺案件，不服本院新竹簡易庭98年度審竹
簡字第77號，中華民國98年4 月20日第一審簡易判決（聲請簡易
判決案號：98年度偵緝字第95號），提起上訴，本院管轄第二審
合議庭認不得以簡易判決處刑，改依通常訴訟程序審理，自為第
一審判決如下：
    主  文
原判決撤銷。
甲○○無罪。
    理  由
一、聲請簡易判決處刑意旨略以：甲○○基於幫助他人犯罪之不
    確定犯意，於民國97年7 月13日晚上6 時許，在國道中山高
    速公路新竹市○○路○○道附近，將其向上海商業儲蓄銀行
    （下稱上海商銀）新竹分行所申辦、帳號為000-0000000000
    0000號帳戶（下稱本件帳戶）之存摺、提款卡及密碼，交付
    予真實姓名年籍不詳之人，該人取得本件帳戶存摺、提款卡
    及密碼後，即意圖為自己不法之所有而分別為下述詐欺犯行
    ：（一）於97年7 月24日下午5 時30分許，撥打電話予施崴
    翔，對之佯稱施崴翔前以電視購物付款時，誤植付款方式，
    須依指示至金融機構自動櫃員機操作更正云云，使施崴翔陷
    於錯誤，而於當日晚上8 時1 分許，至苗栗縣竹南鎮○○路
    86號竹南郵局自動櫃員機，依指示操作，而匯出新臺幣（下
    同）10,101元至本件帳戶，嗣施崴翔發現受騙而報警處理，
    始悉上情；（二）於97年7 月24日晚上8 時許，撥打電話予
    廖毓萱，對之佯稱廖毓萱前以電視購物付款時，誤植付款方
    式，須依指示至金融機構自動櫃員機操作更正云云，使廖毓
    萱陷於錯誤，而至桃園縣龜山鄉○○○街5 號之郵局自動櫃
    員機，依指示操作，分別於當日晚上8 時57分許、9 時56分
    許，匯出29,989元、19,983元至本件帳戶，嗣廖毓萱發現受
    騙而報警處理，始悉上情；（三）於97年7 月24日晚上9 時
    30分許，撥打電話予吳錦雪，對之佯稱吳錦雪前以電視購物
    付款時，誤植付款方式，須依指示至金融機構自動櫃員機操
    作更正云云，使吳錦雪陷於錯誤，而於當日晚上9 時48分許
    ，至某金融機構自動櫃員機，依指示操作，而匯出29,989元
    至本件帳戶，嗣吳錦雪發現受騙而報警處理，始悉上情。
二、按犯罪事實應依證據認定之，無證據不得認定犯罪事實；不
    能證明被告犯罪者，應諭知無罪之判決，刑事訴訟法第154
    條第2 項、第301 條第1 項分別定有明文。次按，事實之認
    定，應憑證據，如未能發現相當證據，或證據不足以證明，
    自不能以推測或擬制之方法，以為裁判基礎；又認定不利於
    被告之事實，須依積極證據，苟積極證據不足為不利於被告
    事實之認定時，即應為有利於被告之認定，更不必有何有利
    之證據，最高法院40年台上字第86號及30年上字第816 號判
    例可資參照。據此，刑事訴訟上證明之資料，無論為直接證
    據或間接證據，均須達於通常一般之人均不致於有所懷疑，
    而得確信為真實之程度，始得據為有罪之認定，若關於被告
    是否犯罪之證明未能達此程度，而有合理性懷疑之存在，致
    使無從形成有罪之確信，根據「罪證有疑、利於被告」之證
    據法則，即不得遽為不利被告之認定，最高法院76年台上字
    第4986號判例意旨可資參照。另檢察官對於起訴之犯罪事實
    ，倘其所提出之證據，不足為被告有罪之積極證明，或其指
    出之證明方法，無從說服法院以形成被告有罪之心證，基於
    無罪推定之原則，自應為被告無罪判決之諭知，最高法院92
    年台上字第128 號判例意旨足資參照。
三、公訴人認被告涉犯幫助詐欺取財罪嫌，無非係以：（一）被
    告於偵查中之供述。（二）證人施崴翔、廖毓萱、吳錦雪於
    警詢時之證述。（三）被告所申辦本件帳戶之開戶資料及交
    易明細表各1 份、被害人施崴翔等人匯出前揭被詐欺款項之
    金融機構自動櫃員機交易明細表4 紙為其主要論據，並論稱
    被告交付金融機構帳戶資料供真實姓名年籍不詳人士不法使
    用，顯係基於幫助他人詐欺取財之犯意而為。
四、訊據被告甲○○固不否認於97年7 月13日晚上6 時許，在國
    道中山高速公路新竹市○○路○○道附近，將其向上海商銀
    新竹分行所申辦之本件帳戶存摺、提款卡及密碼，交付予真
    實姓名年籍不詳之人等情，惟堅決否認有何幫助詐欺取財之
    犯意，辯稱略以：伊於97年7 月中旬某日，自中國時報竹苗
    地區廣告版知悉日盛公司應徵司機，因伊失業已達半年之久
    ，急於另謀新職維生，當時對方以需用個人帳戶作為薪資匯
    款之用，致伊交付存摺等資料，未久對方又以需驗證本件帳
    戶為由，致伊再交付提款卡及密碼，期間伊有撥打電話洽詢
    上班事宜，對方均稱尚需尚需一段時間始有空缺，故伊並未
    有所懷疑，嗣因對方於97年7 月25日告知提款卡未能正常使
    用，伊乃至銀行查詢，經銀行行員告知本件帳戶已列為警示
    帳戶，始知遭他人利用，旋自行至派出所製作筆錄，伊主觀
    上絕無幫助他人詐欺取財之不確定故意等語。
五、經查：
（一）證據能力有無之判斷：
      按被告以外之人於審判外之陳述，雖不符合同法第159 條
      之1 至第159 條之4 之規定，但經當事人於審判程序同意
      作為證據，法院審酌該言詞陳述或書面陳述作成時之情況
      ，認為適當者，亦得為證據。當事人、代理人或辯護人於
      法院調查證據時，知有第159 條第1 項不得為證據之情形
      ，而未於言詞辯論終結前聲明異議者，視為有前項之同意
      ，刑事訴訟法第159 條之5 定有明文。經查，本判決下列
      所引用之被告以外之人於審判外之陳述，屬傳聞證據部分
      ，檢察官、辯護人、被告於本院準備、審理程序中均表示
      沒有意見，且迄於言詞辯論終結前亦未聲明異議，本院審
      酌上開證據資料製作時之情況，尚無違法不當之瑕疵，亦
      認為以之作為證據應屬適當，故揆諸前開規定，爰依刑事
      訴訟法第159 條之5 規定，認前揭證據資料均有證據能力
      。
（二）查證人施崴翔於97年7 月24日下午5 時30分許，因接獲真
      實姓名年籍不詳之人來電，佯稱施崴翔前以電視購物付款
      時，誤植付款方式，須依指示至金融機構自動櫃員機操作
      更正云云，使施崴翔陷於錯誤，而於當日晚上8 時1 分許
      ，至苗栗縣竹南鎮○○路86號竹南郵局自動櫃員機，依指
      示操作，而匯出10,101元至本件帳戶；又證人廖毓萱於97
      年7 月24日晚上8 時許，因接獲真實姓名年籍不詳之人來
      電，佯稱廖毓萱前以電視購物付款時，誤植付款方式，須
      依指示至金融機構自動櫃員機操作更正云云，使廖毓萱陷
      於錯誤，而至桃園縣龜山鄉○○○街5 號之郵局自動櫃員
      機，依指示操作，分別於當日晚上8 時57分許、9 時56分
      許，匯出29,989元、19,983元至本件帳戶；另證人吳錦雪
      於97年7 月24日晚上9 時30分許，因接獲真實姓名年籍不
      詳之人來電，佯稱吳錦雪前以電視購物付款時，誤植付款
      方式，須依指示至金融機構自動櫃員機操作更正云云，使
      吳錦雪陷於錯誤，而於當日晚上9 時48分許，至某金融機
      構自動櫃員機，依指示操作，而匯出29,989元至本件帳戶
      等情，業據證人施崴翔、廖毓萱、吳錦雪於警詢中證訴綦
      詳（見97年度偵字第7840號卷第13至14、20至21、28至29
      頁），並有證人施崴翔、廖毓萱、吳錦雪中華郵政公司自
      動櫃員機儲戶交易明細表1 紙、郵政自動櫃員機交易明細
      表2 紙、第一銀行自動櫃員機客戶交易明細表1 紙、上海
      商銀新竹分行97年9 月26日上新業字第0970000128號函、
      98年9 月22日上新業字第0980000195號函暨檢附之本件帳
      戶開戶資料、晶片金融卡明細查詢、交易明細資料在卷足
      憑（見97年度偵字第7840號卷第17、26、32、33至35頁、
      本院卷第45至49頁），是證人施崴翔、廖毓萱、吳錦雪確
      因遭詐騙集團詐騙將上開款項匯入被告所有之本件帳戶乙
      節，至堪認定。惟被告既執前詞置辯，即應審究被告主觀
      上是否基於幫助他人犯罪之不確定犯意，而將本件帳戶之
      存摺、提款卡及密碼交付予真實姓名年籍不詳之人。
（三）被告於97年7 月中旬某日，因見中國時報竹苗地區廣告版
      刊登日盛公司應徵司機之訊息，而依報載電話號碼000000
      0000號去電詢問，並於97年7 月13日晚上6 時許，在國道
      中山高速公路新竹市○○路○○道附近，將其向上海商銀
      新竹分行所申辦之本件帳戶存摺、提款卡及密碼，交付予
      真實姓名年籍不詳之人等情，業據被告於本院審理時供明
      在卷，並有其提出之中國時報分類廣告影本2 紙在卷可稽
      （見本院卷第10至11頁）。雖被告於警詢時供稱：其於97
      年7 月12日下午4 時許，見聯合報廣告版刊登日盛公司應
      徵司機之訊息等語；繼於偵訊時則稱：其於97年7 月13日
      下午6 時許，見報紙刊登應徵司機之訊息等語，是其前後
      關於刊登應徵司機廣告之報紙種類暨閱報時間之辯解或有
      出入，然本院審酌被告自警詢時起即堅決否認有提供本件
      帳戶用以幫助詐騙集團詐欺取財等情，且早於警詢、偵查
      時即已供稱係見報紙刊登「日盛公司」應徵司機之訊息，
      又對於應徵工作之性質、交付本件帳戶存摺、提款卡及密
      碼之詳細經過情形等供述並無明顯歧異，又參以卷內事證
      亦無從認定被告於提供本件帳戶存摺等物之際，確曾獲取
      任何利益，核與一般交付金融機構帳戶以供他人使用藉以
      牟利之情形有別，是被告否認有幫助詐欺取財之犯意，尚
      堪採酌。
（四）證人即被告之弟謝振偉於99年2 月3 日本院審理時到庭證
      稱：「（辯護人問：97年7 月間你是否知道你哥哥的帳戶
      被詐欺集團不法使用的事情？）我知道。（辯護人問：你
      如何得知？）因為我記得我哥哥有一次去應徵工作，過了
      沒幾天就聽他說他被騙了，因為他被騙前幾天，有一通他
      應徵的電話是我接的，我記得那個人打電話給我，要我通
      知我哥哥。‧‧‧（檢察官問：剛剛辯護人問你說，你如
      何得知你哥哥的帳戶被詐欺集團不法施用，你說因為你有
      接到這通電話，這兩者間有何關係？）因為我接到這通電
      話沒幾天之後，我哥哥就說他被騙了。（檢察官問：你哥
      哥何時告訴你他被騙了？）我接到這通電話過了沒幾天，
      我記得那時是7 月，詳細時間忘記了。（檢察官問：你稱
      你接到這通電話沒幾天之後，你哥哥就說他被騙了，能否
      確定是過了幾天之後？）因為這件事情我不是很在意，因
      為我哥哥應徵蠻多家公司的，我只記得接到這通電話沒有
      幾天之後就聽我哥哥那樣說。‧‧‧（辯護人問：你剛才
      說你是在房間內聽到你哥哥告訴你母親說他被騙了，你之
      後本人有無再問過你哥哥這件事情？）有。（辯護人問：
      你哥哥如何回答？）他說就是他上次應徵的那件事情。（
      辯護人問：能否具體說明？）他說他那次去應徵一家公司
      ，該公司要他繳交一些證明，大概就是這樣。」（見本院
      卷第89至93頁），核與被告所述情節大致相符，又證人謝
      振偉於同日亦證述：伊無法確定所接的電話與甲○○求職
      遭騙係相同一次等語，是倘證人謝振偉有事後維護被告之
      意，自可將所接之電話指稱與被告求職遭騙係相同一次，
      其未特意為偏頗不實之陳述，更堪信其之證詞可採。是被
      告於97年7 月間急於另謀新職維生，致將本件帳戶存摺、
      提款卡及密碼，交付予真實姓名年籍不詳之人，嗣後始知
      係遭他人利用等情，尚非全然無據。衡以現今經濟不景氣
      ，求職就業殊屬不易，被告對於雇主以提供存摺、提款卡
      及密碼為求職前提，在急需工作謀生之情狀下，答應提供
      本件帳戶存摺、提款卡及密碼，卻不幸為詐騙集團所利用
      ，或有可能。是被告於前開時、地交付本件帳戶存摺、提
      款卡及密碼予真實姓名年籍不詳之人之際，主觀上是否確
      具幫助詐欺取財之犯意，並非全無疑義。
（五）再者，本件帳戶係被告於95年1 月24日所開立，且於95年
      間確有作為被告工作之薪資匯款帳戶，此參被告本件帳戶
      開戶資料、交易明細資料自明（見本院卷第45至49頁），
      前開事證核與被告所辯相合，又被告前雖有資源回收、司
      機及工地臨時工等工作經驗，然以被告資歷、背景及現今
      景氣狀況，提供工作機會者與應徵者並非處於平等地位，
      是被告雖已成年，亦非無應徵工作之經驗，惟確非無因一
      時失察，亟需工作機會，致誤信真實姓名年籍不詳之人之
      要求，而提供本件帳戶存摺、提款卡及密碼予真實姓名年
      籍不詳之人，以供薪資匯款及驗證之可能性。又被告之學
      歷僅為高職畢業，而證人施崴翔、廖毓萱的學歷均為大專
      以上，證人吳錦雪之教育程度亦係高職畢業（見97年度偵
      字第7840號卷第13、20、28頁），尚且遭詐騙集團所誘騙
      ，益見詐騙集團之手法日益翻新，一般民眾亦僅能於事後
      經電視新聞及報章雜誌等大眾傳播媒體多所報導及政府機
      關、金融機構極力宣導下，始能注意防範，據此，被告供
      述其係因急迫之求職心態而單純遭詐騙集團所利用，亦非
      全然無據，尚堪採信。
（六）被告另辯稱對方於97年7 月25日告知提款卡未能正常使用
      ，伊乃至銀行查詢，經銀行行員告知本件帳戶已列為警示
      帳戶，始知遭他人利用，旋自行至派出所製作筆錄，伊主
      觀上絕無幫助他人詐欺取財之不確定故意等語，核與上海
      商銀新竹分行晶片金融卡明細查詢資料及本院公務電話紀
      錄上所載，本件帳戶係於97年7 月24日晚上10時49分列為
      警示帳戶，被告於97年7 月25日下午1 時38分許至銀行辦
      理掛失一節吻合（本院卷第46、83頁）。而被告自行至派
      出所製作筆錄一節，並經新竹市警察局第三分局於98年10
      月30日以竹市警三分偵字第0980024801號函暨所附員警職
      務報告1 份在卷足憑（見本院卷第58至59頁）。是被告若
      果有幫助詐欺取財之意，當避之惟恐不及，衡情應不致主
      動至銀行查詢提款卡使用情形，並於行員告知本件帳戶已
      列為警示帳戶後，旋自行至派出所製作筆錄。是被告辯稱
      其主觀上並未有幫助詐欺取財之犯意等語，應非虛妄，而
      屬可信。是被告將本件帳戶存摺、提款卡及密碼交付予真
      實姓名年籍不詳之人之際，被告主觀認知，當係本於供雇
      主薪資匯款及驗證所用之意而交付之，被告主觀上對其本
      件帳戶用途之認識應僅限於此特定事項，自難解為被告對
      其本件帳戶供詐欺犯罪使用乙節已明確認識或存在容認之
      意，是尚難僅以被告單純有將本件帳戶存摺、提款卡及密
      碼交付予他人之行為，即遽認其確有幫助他人犯罪之認識
      及不確定故意。
六、綜上，本件帳戶存摺、提款卡及密碼是否係被告販售或明知
    為詐騙集團而交付使用，亦或係求職心切而受騙交付，被告
    是否有幫助他人犯罪之不確定犯意，並未致通常一般之人均
    不致有所懷疑，而得確信其為真實之程度。此外，復查無其
    他積極證據足資證明被告有何公訴意旨所稱之幫助詐欺取財
    犯行，揆諸前開說明，即不得遽為不利被告之認定。被告上
    訴否認犯行，非無理由，原審認事用法，雖非無據，然未及
    審酌至此而判處被告罪刑，容有未洽，應由本院將原判決撤
    銷，另自為第一審判決而為無罪之諭知，以昭審慎。
七、末按，對於簡易判決之上訴，準用刑事訴訟法第三編第一章
    及第二章之規定，管轄第二審之地方法院合議庭受理簡易判
    決上訴案件，應依通常程序審理，其認案件有該法第452 條
    之情形者，應撤銷原判決，逕依通常程序為第一審判決，此
    為法院辦理刑事訴訟簡易程序案件應行注意事項第14點所明
    定。本件被告於審理後，本院認應為無罪判決，有刑事訴訟
    法第451 條之1 第4 項但書第3 款所定之情形，爰依同法第
    452 條之規定，逕依通常程序為第一審判決，附此敘明。
據上論斷，應依刑事訴訟法第455 條之1 第1 項、第3 項、第36
9 條第1 項前段、第452 條、第301 條第1 項，判決如主文。
本案經檢察官李秋梅到庭執行職務。
中    華    民    國    99    年    2     月    26    日
                  刑事第一庭    審判長法  官  陳健順
                                      法  官  蔡川富
                                      法  官  王子謙
以上正本證明與原本無異。
如不服本判決應於收受本判決後10日內向本院提出上訴書狀，上
訴書狀應敘述具體理由。上訴書狀未敘述上訴理由者，應於上訴
期間屆滿後20日內補提理由書狀於本院( 均須按他造當事人之人
數附繕本 )「切勿逕送上級法院」。
中    華    民    國    99    年    2     月    26    日
                                       書記官 陳弘明

司法院資訊處製作；財團法人民間司法改革基金會備份。
